---
title: "DISEÑO DE EXPERIMENTOS"
subtitle: ANALISIS DE VARIANCIA DE UNA VIA
output:
  html_document:
    highlight: tango
    theme: cerulean
  word_document: default
editor_options:
  chunk_output_type: inline
---
base=read.csv("manzanas.csv",sep="")
```{r}

base=read.csv("manzanas.csv",sep=";")#sep para separar por ;

View(base)
str(base) #para ver la abse
base$trat=factor(base$trat) #le caemos encima para hacerlo factor
levels(base$trat)=c("control","tapar","bolsa","limón") # creamos los niveles
base$trat 
View(base)
```
```{r}

base1=base
save(base,base1,file="manzanas.Rdata")
load("manzanas.Rdata")#Para cargar un archivo


```
```{r}
m=tapply(base$color,base$trat,mean)# esta función da el promedio para cada nível, x es categorica 

v=tapply(base$color,base$trat,var)# para sacar la varianza de cada tratamiento
m
v

```
```{r}
media = mean(base$color) #media de todo
boxplot(color~trat,data=base, main=" Medias de los tratamientos",col.main="orange",ylab="Colores",xlab="Tratamientos")# para hacer el grafico de cajas
abline(h=media,col=2)
points(1:4,m,col=4,cex=2,pch="-")

```





# Manzanas

Las manzanas tienen un compuesto llamado polifenol oxidasa, el cual hace que al cortarse y entrar en contacto con el aire se oscurezcan rápidamente. Para evitar el pardeamiento se probaron tres tratamientos: tapar (código 2), poner en bolsa plástica cerrada (código 3) y aplicar jugo de limón (código 4). Además, se incluyó  un control sin aplicar nada (código 1). Se seleccionan 40 manzanas y a cada una se le aplica aleatoriamente uno de los 4 tratamientos, lo cual resulta en 10 manzanas para cada tratamiento. Una vez aplicado el tratamiento a cada manzana, se pide a 3 jueces que califiquen el color en una escala de 1 a 6, donde 1 es el color normal de la fruta y 6 es el más oscuro.  Cada manzana recibe como calificación el promedio de los 3 jueces. El objetivo final es seleccionar el tratamiento que mantenga mejor el color original para una empresa que se encarga de banquetes.

En un primer análisis solo se va a investigar si existe alguna diferencia en el color promedio resultante con los cuatro tratamientos.

## Ejercicios

1. Preparación:
	
  + Lea el archivo manzanas.csv en R.
```{r}
base=read.csv("manzanas.csv",sep=";")# sep para separar por ;
```
  

  + Defina correctamente el factor y ponga las etiquetas correspondientes 
	para cada uno de los tratamientos. 
	
```{r}
base$trat=factor(base$trat) #le caemos encima para hacerlo factor
levels(base$trat)=c("control","tapar","bolsa","limón") # creamos los niveles
base$trat 
```

  + Guarde la base en un archivo llamado manzanas.Rdata para 
ser utilizado en futuros ejercicios.

```{r}
base1=base
save(base,base1,file="manzanas.Rdata")
load("manzanas.Rdata")#Para cargar un archivo
```


2. Análisis gráfico:

+ Obtenga una tabla con los promedios de cada tratamiento y llámela m. Use: tapply(y,x,mean).
```{r}
m=tapply(base$color,base$trat,mean)# esta función da el promedio para cada nível, x es categorica 

m


```

+ Obtenga una tabla con las varianzas por tratamiento y llámela v.

```{r}
v=tapply(base$color,base$trat,var)# para sacar la varianza de cada tratamiento
v
```


+ Obtenga la media general de la respuesta y llámela media. 
```{r}
media = mean(base$color) #media de todo
```

+ Haga un boxplot para analizar el efecto de los tratamientos sobre la respuesta promedio. Agregue la media general  usando abline(h=media,col=2)  y las medias de los tratamientos con points(1:4,m,col=4,pch="-",cex=2).
```{r}
media = mean(base$color) #media de todo
boxplot(color~trat,data=base, main=" Medias de los tratamientos",col.main="orange",ylab="Colores",xlab="Tratamientos")# para hacer el grafico de cajas
abline(h=media,col=2)
points(1:4,m,col=4,cex=2,pch="-")
```
	
+ Obtenga los efectos muestrales de cada tratamiento a partir de la tabla de medias y compare estos resultados con lo que ve en el gráfico. Cada efecto se puede estimar como:
$\hat{\tau}_j=\bar{y}_j-\bar{y}$.
```{r}

ef= m-media
ef
```


+ Explique el significado de cada uno de los valores obtenidos para los efectos muestrales.

#La diferencia entre los promedios de los tratamientos y del promeido general

+ Obtenga la suma de los efectos anteriores.
```{r}
sum(ef)

```


+ Obtenga una estimación de la varianza del error a partir de la tabla de varianzas.  La estimación Debe ser la media ponderada de las varianzas en los tratamientos, las cuales se ponderan con los grados de libertad de cada varianza; no obstante, en este caso se tiene el mismo número de réplicas en todos los tratamientos, por lo 	que basta hacer un promedio simple de las varianzas.

```{r}
r=table(base$trat)
v1=sum((r-1)*v/(sum(r)-4))
v1
v2=mean(v)
v2
```


3. Análisis de varianza:

+ Ajuste un modelo lineal. Use tanto la función aov como la función lm.  La 
	diferencia 	principal es que con lm se pueden obtener los coeficientes del modelo, mientras que con aov se puede obtener la tabla de efectos. En todo caso, cuando usa lm, por ejemplo mod=lm(y~x), luego puede obtener mod1=aov(mod) de la misma forma que haciendo mod1=aov(y~x).
	
```{r}
mod= lm(color~trat,data=base)
mod1= aov(aov(mod))
mod
mod1
```
	

+ Obtenga los resultados del análisis de varianza mediante anova(mod) o anova(mod1). Si usa la 	función aov da lo mismo usar summary(mod1) o anova(mod1).

+ Observe la línea de residuales para obtener el cuadrado medio residual y compárelo con la estimación de la varianza del error obtenida en el punto anterior.

+ Observe los grados de libertad residuales y justifique por qué se obtiene ese número.

+ Observe la línea del tratamiento y obtenga la suma de cuadrados de tratamiento.   
+ Haga la suma de los cuadrados de los efectos obtenidos anteriormente.  Observe que estos cuadrados deben multiplicarse por el número de réplicas para obtener exactamente la suma de cuadrados de tratamiento.  Justifique por qué esto debe ser así.

+ Compare la variabilidad de los promedios con la variabilidad residual para determinar si hay alguna evidencia de diferencias entre las medias de la respuesta.

+ Establezca adecuadamente la hipótesis que está poniendo a prueba y dé una conclusión. 

4. Estimación de parámetros del modelo de tratamiento referencia:

+ Obtenga las estimaciones de los parámetros del modelo. Por default R usa el modelo de tratamiento referencia. 	Esto se logra con el ajuste hecho con lm mediante summary(mod) o mod$coef. 

+ ¿Qué significa el intercepto en este modelo? 

+ ¿Qué representa cada uno de los coeficientes del modelo?

+ Obtenga la matriz de estructura y observe la codificación de las variables auxiliares.

+ A partir de los coeficientes obtenidos, obtenga los efectos muestrales y compárelos con los obtenidos en el punto 2e).

+ Obtenga los efectos directamente con model.tables(mod) (solo funciona si el modelo fue hecho con la función aov.

5. Modelo de suma nula:

+ Cambie al modelo de suma nula  usando la siguiente instrucción:
	options(contrasts=c("contr.sum","contr.poly")).  
	
	Para volver al modelo  de tratamiento referencia se usa:
	options(contrasts=c("contr.treatment","contr.poly")).

+ Verifique la codificación con contrasts(base$trat).

+ Repita los pasos del punto 4. Compare los resultados.

6. Factor con dos niveles:

+ Para ilustrar el caso cuando el factor tiene solo dos niveles, haga una base que contenga solo los datos que corresponden al nivel 1 y 2, llámela base1.  
	
+ Para eliminar los niveles que no tienen datos haga  base1\$trat=factor(as.numeric(base1\$trat).

+ Ajuste el modelo con lm.  Obtenga el análisis de varianza y observe la probabilidad asociada a la hipótesis de igualdad de medias.
	
+ Obtenga el summary, extraiga la estimación del efecto y su error estándar, verifique el valor de $t$ y obtenga la probabilidad asociada en la distribución $t$.   Compare el resultado con el análisis de varianza.

